最高法院刑事判決　　　　　　一○○年度台上字第六九九七號
上　訴　人　台灣高等法院高雄分院檢察署檢察官
上　訴　人
（即被告）　曾○○
選任辯護人　吳忠諺律師
被　　　告　陳○○
上列上訴人等因被告等妨害性自主等罪案件，不服台灣高等法院
高雄分院中華民國九十九年八月二十五日第二審判決（九十九年
度上訴字第七六三號，起訴案號：台灣屏東地方法院檢察署九十
八年度偵字第二五０號），提起上訴，本院判決如下：
    主  文
上訴駁回。
    理  由
按刑事訴訟法第三百七十七條規定：上訴於第三審法院，非以判
決違背法令為理由不得為之；是提起第三審上訴，應以原判決違
背法令為理由，係屬法定要件；如果上訴理由書狀並未依據卷內
訴訟資料具體指摘原判決不適用何種法則或如何適用不當，或所
指摘原判決違法情事顯與法律規定得為第三審上訴理由之違法情
形不相適合時，均應認其上訴為違背法律上之程式，予以駁回。
一、曾○○部分：
本件原判決維持第一審關於論處被告曾○○對未滿十四歲女子犯
強制性交罪刑（二罪，均累犯，各處有期徒刑七年二月）；對未
滿十四歲女子犯強制猥褻罪刑（累犯，處有期徒刑三年二月）（
應執行有期徒刑九年）部分之判決，駁回曾○○在第二審之上訴
。曾○○之上訴意旨略稱：（一）被害人之供述前後不一，彼此
矛盾，有嚴重瑕疵，原審並未調查其他補強證據證明其陳述之真
實性，卻以案發時被害人年幼且日久記憶不清為由，排除被害人
所有有利於曾○○之陳述，有違證據法則。又原審並未傳訊被害
人，何以能認定被害人作證時有不斷思考回答問題之情形，其判
決理由顯有矛盾。（二）曾○○身體因車禍而嚴重殘障，起身行
動需靠柺杖，因此所謂於第三次性侵時，其是否有將被害人從門
邊拉回至床邊之可能？又本案性交情形，係被害人在上，曾○○
在下，則被害人是否有性交合意？非無調查必要。原審對以上各
點均未調查。而性侵之被害人，一般均會對加害人產生恐懼痛恨
之反應，被害人若遭性侵，豈有之後再去曾○○家中找曾○○之
理？然本件被害人卻證稱「我沒有覺得討厭他，跟往常一樣還是
常常到他家玩」，其反應有違常理。原審未予調查，亦未於判決
中說明，即有違背法令等語。
惟查：原判決依憑調查證據之結果並綜合卷內證據資料，認定曾
英郎有其事實欄所載之犯行，已於理由內詳敘其調查證據之結果
及取捨證據認定之理由。並就曾○○否認係違背被害人Ａ女（姓
名、年籍詳卷）之意願云云，認與事實不符，為卸責之詞，予以
指駁。從形式上觀察，原判決關於曾○○部分並無足生影響判決
結果之違背法令情形。復按證據之取捨、證明力之判斷及事實之
認定，係屬事實審法院自由裁量判斷之職權，此項自由判斷職權
之行使，倘未違背經驗法則與論理法則，即不能任憑己意指為違
法而資為第三審上訴之適法理由。又證人之陳述有部分前後不符
，究竟何者可採，法院本得依其自由心證予以斟酌，若其基本事
實之陳述與真實性無礙時，仍非不得予以採信，非謂一有不符，
即認其全部均為不可採納；倘其基本事實之陳述，與真實性無礙
時，並非不得採信。證人Ａ女就曾○○對之為強制性交二次，強
制猥褻一次之指述，就細節部分，前後所陳雖不全然一致，然原
判決已於理由欄詳載就Ａ女之指陳內容取捨論斷之理由，核與證
據法則並無不合，亦無判決不備理由之違背法令。且曾○○亦坦
承有對Ａ女為性交及猥褻之行為。原判決綜合調查所得之證據資
料，而為曾○○有其事實欄所載之犯罪行為之認定，並非僅以Ａ
女之指述為唯一之證據。曾○○上訴意旨（一）係置原判決之明
白論斷於不顧，就事實審法院取捨證據與自由判斷證據證明力之
職權行使，任意指摘，自非合法之第三審上訴理由。所謂依法應
於審判期日調查之證據，係指與待證事實有重要關係，在客觀上
顯有調查必要性之證據而言，故其範圍並非漫無限制，必其證據
與判斷待證事實之有無，具有關連性，得據以推翻原判決所確認
之事實，而為不同之認定，始足當之；若僅係枝節性問題，自欠
缺調查之必要性。原判決就其依憑調查所得之證據，認定曾○○
之犯罪事實，已詳敘其取捨論斷之理由，所為論斷，核與證據法
則無違，亦無調查職責未盡之違背法令。又依卷內資料，曾○○
及其辯護人於原審審判期日經審判長詢問：尚有無其他證據提出
或請求調查？均答稱：沒有（原審卷第八十一頁）。曾○○之上
訴意旨（二）執不足以推翻原判決採證認事之枝節事項，指摘原
判決未盡調查之能事，並非適法之第三審上訴理由。綜上，應認
曾○○之上訴違背法律上之程式，予以駁回。
二、陳○○部分：
原判決以公訴意旨略以：被告陳○○為逞性慾，明知Ａ女係未滿
十四歲之女子，竟基於強制猥褻之犯意，於民國九十六年間趁Ａ
女躺在地板看電視時，違反Ａ女之意願，將手伸入Ａ女衣服內撫
摸Ａ女胸部，Ａ女雖抱住胸部掙扎並閃躲，仍被強制猥褻得逞；
嗣於九十六年八月間時，趁Ａ女叫其起床之時，基於對未滿十四
歲之女子為強制性交之犯意，強抱Ａ女，將Ａ女強壓在床上，強
脫Ａ女之褲子，將性器插入Ａ女性器內，強制性交得逞。因認陳
勝金涉有刑法第二百二十四條強制猥褻及二百二十二條第一項第
二款加重強制性交罪嫌云云。惟經審理結果，認為不能證明陳○
○有上開被訴犯行，因而撤銷第一審關於陳○○部分之科刑判決
，改判諭知陳○○無罪。檢察官之上訴意旨略以：（一）證人即
社工員鄭○○於第一審陳述：「被害人因為這個案件之後有自殘
的行為，被害人曾經表示案件揭露之後，有一些壓力存在。」且
Ａ女於警詢、偵訊，就是否欲對陳○○提出告訴，供述反覆，甚
至哭泣不已，顯與遭其他被告侵害之情形不同。Ａ女於偵查及第
一審始終堅稱陳○○對其強制猥褻一次，強制性交一次，發生之
前後背景事實亦大致相同，堪認有極高度之可信性。原判決卻拒
Ａ女片段供述，質疑Ａ女歷次受性侵害供述之真實性，又縱認有
所疑義，亦應再傳喚Ａ女到庭詢問，然原審未再傳喚，竟置Ａ女
偵查、審判中之證述於不論，實有違證據法則。（二）本件性侵
害案件係學校老師發現通報，依證人吳○○之證言，有關被害人
遭陳○○性侵之事由，係警員到學校查訪，足見Ａ女學校老師顯
然知悉Ａ女受害經過。再者，Ａ女案發後有自殘之創傷現象，原
判決就事發後出現自殘現象之創傷壓力症候群現象，未說明不採
之理由，已屬理由不備。Ａ女嗣後遷居高雄，改由生母照料，屏
東縣政府轉介高雄縣市政府協助輔導，後續之創傷症候群現象不
明。原審既未再向Ａ女老師查證知悉Ａ女遭陳○○性侵之經過，
亦未再深入調查Ａ女轉介輔導前、後創傷症候群之情形，與其受
性侵害之關聯性，綜合審認得否資為判斷被害人陳述憑信性之補
強證據，自有證據調查未盡及理由不備之違法。
惟查：證據之取捨、證明力之判斷及事實之認定，係屬事實審法
院自由裁量判斷之職權，此項自由判斷職權之行使，倘未違背經
驗法則與論理法則，即不能任憑己意指為違法而資為第三審上訴
之適法理由。原判決依憑調查證據之結果，並綜合卷內證據資料
，以公訴人認陳○○有上開公訴意旨所指犯行，無非以Ａ女於警
詢、偵查中之證詞，及受理疑似性侵害驗傷診斷書為主要論據。
然陳○○否認有上開犯行，而審酌Ａ女於警詢、偵查及第一審之
供陳，固有供述其遭人猥褻性侵害一次，遭人姦淫性侵害一次等
情，惟於第二次警詢時又稱：第一次警詢陳述有些是真的，有些
不是，曾○○的事都是真的等語。是否意指陳○○對其性侵害之
部分為不實在，已非無疑。依證人即警員吳○○所證，有關Ａ女
遭陳○○性侵之事由，係由屏東縣社會處通報後，到學校查訪，
經學校告知除遭曾○○及同學巴○○性侵害外，尚有陳○○，而
警方查證之方法，則只有請Ａ女說明，並無其他補強之調查。至
卷附受理疑似性侵害驗傷診斷書，雖載有Ａ女處女膜疑似有陳舊
性裂傷，然亦係僅能證明Ａ女有可能曾經發生過性行為而已，且
Ａ女尚有遭曾○○及Ａ女同學巴○○性侵害，亦難以此遽認陳勝
金有對Ａ女為性侵害行為。本件Ａ女就陳○○有性侵害行為之指
述，尚非完全無瑕疵可指，且本件除Ａ女之指證外，並無其他補
強證據予以佐證；自難僅憑Ａ女片面指證，遽為不利於陳○○之
認定。而公訴人又未再提出其他適合於證明陳○○有本件犯罪事
實之積極證據，並說明其證據方法與待證事實之關係，說服法院
以形成被告有罪之心證。因認尚屬不能證明陳○○犯罪，應為無
罪之諭知。已於理由內詳敘其調查證據之結果及取捨證據之心證
理由。從形式上觀察，原判決關於陳○○部分並無違背證據法則
。刑事訴訟法第一百六十一條規定：檢察官就被告犯罪事實，應
負舉證責任，並指出證明之方法。因此，檢察官對於起訴之犯罪
事實，應負提出證據及說服之實質舉證責任；倘其所提出之證據
，不足為被告有罪之積極證明，或其指出證明之方法，無從說服
法院以形成被告有罪之心證，基於無罪推定之原則，自應為被告
無罪判決之諭知。檢察官於原審審判期日經審判長詢問：尚有無
其他證據提出或請求調查？亦答稱：沒有（原審卷第八十一頁）
。本件檢察官並未提出適合於證明陳○○有上開被訴犯罪事實之
積極證據，並說明其證據方法與待證事實之關係，原判決依卷內
證據資料，尚無從證明陳○○犯罪，因而為無罪之諭知，於法洵
無違誤。而所謂依法應於審判期日調查之證據，係指與待證事實
有重要關係，在客觀上顯有調查必要性之證據而言，故其範圍並
非漫無限制，必其證據與判斷待證事實之有無，具有關連性。若
僅係枝節性問題，自欠缺調查之必要性。檢察官上訴意旨（一）
、（二）係就事實審法院取捨證據與自由判斷證據證明力之職權
行使，任意指摘。並就不影響判決本旨之事項，泛指原審未盡調
查之職責。至其他上訴意旨則係就不影響判決本旨之枝節事項而
為指摘。俱難謂已符合首揭法定第三審之上訴要件。綜上，應認
檢察官之上訴違背法律上之程式，予以駁回。
據上論結，應依刑事訴訟法第三百九十五條前段，判決如主文。
中    華    民    國  一○○  年   十二   月   十五   日
                      最高法院刑事第三庭
                          審判長法官  林  永  茂  
                                法官  蘇  振  堂  
                                法官  林  秀  夫  
                                法官  林  立  華  
                                法官  蔡  國  在  
本件正本證明與原本無異
                                      書  記  官  
中    華    民    國  一○○  年   十二   月   二十   日
                                                      Q